ACORDAO-COMPLETO-2463800

ACÓRDÃO 2945/2021 ATA 48/2021 - PLENÁRIO

VISTOS, relatados e discutidos estes autos de monitoramento do cumprimento das determinações exaradas à Universidade Federal da Paraíba (UFPB) , por meio dos Acórdãos 1.223/2018 e 3.100/2020, ambos do Plenário, 
ACORDAM os Ministros do Tribunal de Contas da União, reunidos em sessão Plenária, diante das razões expostas pelo relator, em:
 9.1. considerar atendidas as determinações constantes nos subitens 9.1.2 a 9.1.5, 9.1.6.1, 9.17 e 9.1.8 do Acórdão 1223/2018-TCU-Plenário;
9.2. considerar não atendidas as determinações constantes nos subitens 9.1.6.2 a 9.1.6.5, 9.1.9 e 9.3 do Acórdão 1223/2018-TCU-Plenário;
9.3. aplicar à Sra. Margareth de Fatima Formiga Melo Diniz a multa prevista no art. 58, inciso IV, da Lei 8.443/1992, c/c o art. 268, inciso VII, do Regimento Interno TCU, no valor de R$ 10.000,00, fixando-lhe o prazo de 15 (quinze) dias, a contar da notificação, para que comprove, perante o Tribunal (art. 214, inciso III, alínea "a", do Regimento Interno/TCU) , o recolhimento da dívida ao Tesouro Nacional, atualizada monetariamente desde a data do presente Acórdão até a do efetivo recolhimento, se for paga após o vencimento, na forma da legislação em vigor;
9.4. autorizar, desde logo, a cobrança judicial da dívida objeto do subitem 9.3 acima, nos termos do art. 28, inciso II, da Lei 8.443/1992;
9.5. fixar o prazo de trinta dias, a contar da ciência deste Acórdão, para que a Universidade Federal da Paraíba apresente a este Tribunal a documentação comprobatória do cumprimento das determinações a seguir elencadas ou, no caso de não cumprimento, apresente plano de ação, contendo, no mínimo, as medidas a serem implementadas, as unidades e os responsáveis pelas ações e os prazos previstos para o efetivo cumprimento da decisão deste Colegiado: 
9.5.1. subitens 9.1.6.2 a 9.1.6.5 do Acórdão 1223/2018-TCU-Plenário, por meio da apresentação da documentação referente à contratação de serviços de apoio administrativo para os Campi I, II, III e IV da UFPB, de que trata a Portaria 8/2021/SOF/UFPB, de 1/2/2021, e sobre as providências para a extinção do Contrato 1/2017; e
9.5.2. subitem 9.1.9 do Acórdão 1223/2018-TCU-Plenário, por meio do envio do estudo ou avaliação acerca dos recursos humanos, materiais e financeiros necessários para garantir o pleno funcionamento e o cumprimento das atribuições da Auditoria Interna, em atenção aos comandos da IN CGU 3/2017 e para atendimento do Acórdão 3312/2013-TCU-Plenário;
 9.6. alertar os gestores da Universidade Federal da Paraíba no sentido de que a reincidência no descumprimento de determinação deste Tribunal é considerada irregularidade grave e sujeita os responsáveis à aplicação de multa prevista no art. 58, inciso VII, da Lei 8.443/1992, que prescinde de audiência prévia, nos termos do art. 268, inciso VIII, e § 3º, do Regimento Interno/TCU;
 9.7. dar ciência deste Acórdão e do Relatório e Voto que o fundamentam à Universidade Federal da Paraíba e à Sra. Margareth de Fatima Formiga Melo Diniz.

Monitoramento do cumprimento das determinações decorrentes de auditoria que avaliou se as universidades e os institutos federais possuem mecanismos de gestão de riscos que contribuam para a boa governança e gestão das aquisições.

não há.

3. Interessados/Responsáveis: não há.

13.1. Ministros presentes: Bruno Dantas (na Presidência), Walton Alencar Rodrigues (Relator), Benjamin Zymler, Augusto Nardes, Aroldo Cedraz, Raimundo Carreiro, Vital do Rêgo e Jorge Oliveira.
13.2. Ministros-Substitutos presentes: Augusto Sherman Cavalcanti, Marcos Bemquerer Costa e Weder de Oliveira.

ACORDAO-COMPLETO-2538370

Acórdão 2380/2022 - Plenário

WALTON ALENCAR RODRIGUES

Trata-se do monitoramento do cumprimento, pela Universidade Federal da Paraíba (UFPB) , das determinações abaixo transcritas, exaradas por meio dos Acórdão 1223/2018-TCU-Plenário, de 30/5/2018 (peça 9) , e 3.100/2020-TCU-Plenário, de 25/11/2020 (peça 2) :
Acórdão 1223/2018-TCU-Plenário
9.1. determinar, com fundamento no inciso I do artigo 43 da Lei 8.443/1992, à Universidade Federal da Paraíba que adote providências para:
9.1.1. estabelecer, em ato próprio, publicado em meio oficial, o cronograma ou critério definidor de data para as reuniões ordinárias e os critérios para convocação de reuniões extraordinárias do Comitê de Governança, Controle Interno e Gestão de Riscos e Controle;
9.1.2. aprovar política de gestão de riscos, ajustando a proposta em andamento à IN MP CGU 1/2016;
9.1.3. estabelecer diretrizes para o gerenciamento de riscos da área de aquisições, bem como a efetiva gestão de riscos dessa área, em atenção aos artigos 25 a 27 da Instrução Normativa Seges/MP 5/2017, identificando os agentes responsáveis por cada risco mapeado e pelos controles internos respectivos, estabelecendo as datas-limite para implementação das medidas necessárias à implementação de tais controles e adotando, no que couber, o documento Riscos e Controles na Aquisição (RCA) , aprovado pelo Acórdão 1321/2014-TCU-Plenário;
9.1.4. realizar mapeamento de riscos da instituição como um todo, em atenção ao artigo 18 da IN MP CGU 1/2016;
9.1.5. instituir atividades de controle interno formalmente regulamentadas, de acordo com os arts. 3º, 11, III, e 16, VI, da IN MP CGU 1/2016;
9.1.6. realizar estudo técnico para adoção de providências que visem a garantir que as contratações da UFPB observem:
9.1.6.1. o cumprimento de todos os elementos exigidos no Decreto 2.271/1997 e na IN MP 5/2017 para os estudos técnicos preliminares;
9.1.6.2. a avaliação e dimensionamento das necessidades de serviços terceirizados de apoio administrativo da UFPB, devendo ser demonstradas em relatório circunstanciado, com descrição detalhada da metodologia, os parâmetros adotados em relação a cada categoria de serviço demandada, em termos de quantidade e qualidade;
9.1.6.3. a emissão de parecer técnico sobre a adequação dos quantitativos de postos de trabalho constantes das atas de registro de preço e dos contratos, a partir da relação entre a demanda prevista e a quantidade de cada posto;
9.1.6.4. a identificação e avaliação das possíveis soluções de contratação para o atendimento das necessidades da instituição, levando-se em conta os riscos existentes e os aspectos de economicidade, eficácia, eficiência e padronização, bem como práticas de mercado;
9.1.6.5. a proposição à alta administração da UFPB da adoção de medidas de correção cabíveis, se for o caso;
9.1.7. aprovar o Regimento Interno da Coordenação de Controle de Interno (CCI) , de forma que atenda às disposições da IN CGU 3/2017 e ao Acórdão 3312/2013-TCU-Plenário, considerando a correção das falhas identificadas neste relatório de auditoria;
9.1.8. garantir aos auditores internos da entidade acesso a todos os sistemas internos da UFPB, nos termos do item 144 da IN CGU 3/2017;
9.1.9. realizar estudo ou avaliação acerca dos recursos humanos, materiais e financeiros necessários para garantir o pleno funcionamento e o cumprimento das atribuições da Auditoria Interna, em atenção aos comandos da IN CGU 3/2017 e para atendimento do Acórdão 3312/2013-TCU-Plenário;
 (...) 
9.3. determinar à Universidade Federal de Paraíba, que, no prazo de 60 (sessenta dias) , encaminhe ao Tribunal plano de ação para cumprimento dos itens 9.1 e 9.2 deste acórdão, contendo, no mínimo, as medidas a serem adotadas, as unidades e os responsáveis pelas ações e o prazo previsto para implementação, justificando, se for o caso, a não adoção das recomendações contidas no item 9.2;
Acórdão 3100/2020-TCU-Plenário
1.7.1. reiterar as determinações constantes dos subitens 9.1.2 a 9.1.9 do Acórdão 1223/2018-TCU-Plenário à Universidade Federal da Paraíba, e fixar o prazo de trinta dias, a contar do recebimento da comunicação, para que a Universidade apresente a este Tribunal a documentação comprobatória do seu efetivo cumprimento; 
1.7.2. reiterar a determinação do item 9.3 do Acórdão 1223/2018-TCU-Plenário, em caráter excepcional, para que a Universidade Federal da Paraíba, na hipótese de não haver atendido alguma das determinações dos subitens 9.1.2 a 9.1.9 do Acórdão 1223/2018-TCU-Plenário, encaminhe ao Tribunal, no prazo de trinta dias, plano de ação para implementar essas determinações, contendo, no mínimo, as justificativas para o não-cumprimento, as medidas a serem adotadas, as unidades e os responsáveis pelas ações e o prazo previsto para implementação;
1.7.3. informar à Universidade Federal da Paraíba que a reincidência no descumprimento de determinação deste Tribunal é considerada irregularidade grave e sujeita os responsáveis à aplicação de multa prevista no art. 58, inciso VII, da Lei 8.443/1992, que prescinde de audiência prévia, nos termos do art. 268, inciso VIII, e § 3º, do Regimento Interno do TCU;
Adoto, como parte do Relatório, excerto da instrução elaborada no âmbito da Secretaria de Controle Externo de aquisições logísticas, vazado nos seguintes termos:
	No âmbito do processo originário (TC Processo 017.214/2017-3) , após avaliação do cumprimento das determinações exaradas no Acórdão 1223/2018-TCU-Plenário, este Tribunal proferiu o Acórdão 3100/2020-TCU-Plenário, também da relatoria do Ministro Walton Alencar Rodrigues, que considerou cumprida apenas a determinação do subitem 9.1.1 do acórdão inicial o e determinou a reiteração das determinações referentes aos subitens 9.1.2 a 9.1.9 da decisão monitorada (peça 2) .
Deve-se ressaltar que, por meio do subitem 1.7.2 do Acórdão 3100/2020-TCU-Plenário, este Tribunal, em caráter excepcional, reiterou também a determinação do item 9.3 do Acórdão 1223/2018-TCU-Plenário, e concedeu à UFPB prazo de trinta dias para encaminhar a esta Corte, na hipótese de não haver atendido alguma das determinações dos subitens 9.1.2 a 9.1.9 do Acórdão 1223/2018-TCU-Plenário, plano de ação para implementar essas determinações, contendo, no mínimo, as justificativas para o não-cumprimento, as medidas a serem adotadas, as unidades e os responsáveis pelas ações e o prazo previsto para implementação.
A UFPB foi validamente cientificada desse último decisum, por meio do Ofício 67.748/2020-TCU/Seproc, de 4/12/2020 (peça 3) , recebido em 7/12/2020 (peça 4) .
Em 5/1/2021, o atual Reitor da UFPB, Valdiney Veloso Gouveia, solicitou a dilação do prazo inicialmente concedido por mais trinta dias (peça 5) . Como justificativa para o pedido, alegou:
2. A atual gestão ainda se encontra em fase de organização de equipes, conhecimento de documentos, processos e outras providências urgentes, como as contidas no Acórdão 3.100/2020, que remete às providências do Acórdão 1.223/2018. 
3. Diante da complexidade das determinações e recomendações dos Acórdãos 3.100/2020 e 1.223/2018 as equipes foram mobilizadas para tomar conhecimento das providências e apresentarem informações/esclarecimentos das atividades que já vem sendo desempenhadas pela UFPB, assim como a reunião de documentos, planejamento e elaboração de planos de ação para o fiel cumprimento dos Acórdãos, o que requer um prazo razoável, além dos 30 (trinta) dias determinados pelo TCU, principalmente em virtude do trabalho remoto de muitos servidores.
O E. Ministro Relator, no despacho à peça 8, lavrado em 29/1/2021, lembrou que, com exceção da determinação lavrada no subitem 9.1.1, as demais deliberações não foram cumpridas pela UFPB, sem que fossem apresentadas as devidas justificativas, mesmo tendo sido deferidos dois pedidos de prorrogação de prazo para o atendimento ao acórdão, de 30 e 60 dias, peças 88 e 102 do TC Processo 017.214/2017-3, respectivamente.
Após registrar a posição do TCU adotada no Acórdão 3100/2020-TCU-Plenário, o Relator indeferiu o pleito da UFPB e assim concluiu (peça 8) :
Embora o atual reitor tenha alegado que a Universidade Federal da Paraíba passou por pleito eleitoral para a escolha de novo gestor em 2020, tendo sua posse ocorrido em 11/11/2020, as determinações não cumpridas foram expedidas à entidade há mais de 30 meses, e, tendo em vista o princípio da continuidade do serviço público, não há justificativas para seu descumprimento após esse significativo lapso temporal. 
Pelo exposto, indefiro o pedido de prorrogação de prazo do Reitor da Universidade Federal da Paraíba, Valdiney Veloso Gouveia, e encaminho os autos à Secretaria de Controle Externo de Aquisições Logísticas (Selog) para que indique os responsáveis pelo descumprimento das determinações do Acórdão 1223/2018-TCU-Plenário e do Acórdão de Relação 3.100/2020-TCU-Plenário, com a finalidade de aplicação da sanção prevista no art. 58, inciso VII, da Lei 8.443/1992, que prescinde de audiência prévia.
Posteriormente, em 4/2/2021, por meio do Ofício 60/2021/GR/R/UFPB, o Reitor da UFPB enviou, intempestivamente, a resposta a este Tribunal (peça 13) .
Diante da apresentação superveniente de resposta pela UFPB e considerando o princípio do formalismo moderado, passa-se, a seguir, à análise da situação de cada determinação, sem prejuízo de identificar o (s) responsável (eis) pelo descumprimento de alguma das determinações, quando for o caso, consoante determinado pelo Ministro Relator.

	Item do Acórdão:
	9.1.2 

	Transcrição:

	9.1.2. aprovar política de gestão de riscos, ajustando a proposta em andamento à IN MP CGU 1/2016.

	Resposta da Unidade Jurisdicionada:
o Conselho Universitário (Consuni) , por meio da Resolução 13/2020, publicada em 6/10/2020, aprovou a Política de Gestão de Riscos, cuja implantação inicial está prevista no Plano Anual de Conformidade, aprovado pelo Comitê de Governança, Controle Interno e Gestão de Riscos. Foi definida a data limite de 15/2/2021 para o final da elaboração e aprovação.

	Análise:

	Pesquisa na internet permitiu obter o arquivo da Resolução Consuni 13/2020, publicada em 6/10/2020, que aprova a Política de Gestão de Riscos da Universidade Federal da Paraíba (peça 14) . 
No relatório de fiscalização foi analisada a minuta de resolução, então em tramitação (peça 16, p. 26-36, do TC 017.214/3017-3) . Uma das falhas verificadas foi que os §§ 1º e 2º do art. 9º da referida minuta limitavam os gestores de riscos aos membros do Comitê de Governança, Controle Interno e Gestão de Riscos da UFPB (peça 11, p. 11) . 
Essa falha foi corrigida na redação final do art. 9º, parágrafo único, da resolução, que ficou nos seguintes termos: "Parágrafo único: São considerados gestores de processos os servidores que sejam responsáveis pelos processos de trabalho, projetos e ações desenvolvidas nos níveis estratégicos, táticos ou operacionais da UFPB" (peça 14, p. 7) .
Outro ponto questionado na minuta avaliada pela equipe de fiscalização foram as responsabilidades atribuídas à então denominada "Comissão de Conformidade Interna" (peça 16, p. 32 do TC 017.214/3017-3) , que detinha entre suas competências atribuições pertinentes à Unidade de Auditoria Interna Governamental, a exemplo de "realiza auditorias internas baseadas em riscos" (peça 11, p. 12) , o que contraria as disposições do art. 74 da Instrução Normativa CGU 3/2017.
A falha acima foi corrigida no texto aprovado pelo Consuni, que previu as seguintes responsabilidades para a Unidade de Conformidade Interna (peça 14, p. 6) :
a) acompanha de forma sistemática a gestão de riscos com objetivo de garantir sua eficácia e cumprimento de seus objetivos;
b) reporta à Reitoria os resultados das avaliações dos riscos, assim como o estágio de realização das ações para seu tratamento;
c) realiza auditoria de avaliação de controles internos visando aferir a adequação dos controles administrativos no enfrentamento de riscos;
d) promove a avaliação e o diagnóstico dos sistemas de controles internos administrativos.
Isso posto, propõe-se por considerar atendida essa determinação.

	Item do Acórdão:
	9.1.3

	Transcrição:

	9.1.3. estabelecer diretrizes para o gerenciamento de riscos da área de aquisições, bem como a efetiva gestão de riscos dessa área, em atenção aos artigos 25 a 27 da Instrução Normativa Seges/MP 5/2017, identificando os agentes responsáveis por cada risco mapeado e pelos controles internos respectivos, estabelecendo as datas-limite para implementação das medidas necessárias à implementação de tais controles e adotando, no que couber, o documento Riscos e Controles na Aquisição (RCA) , aprovado pelo Acórdão 1321/2014-TCU-Plenário;

	Resposta da Unidade Jurisdicionada:

	o gerenciamento de riscos nas aquisições vem sendo realizado, mesmo antes da aprovação da resolução que disciplinou a matéria para toda a UFPB. a Política de Gestão de Riscos. Isso pode ser comprovado a partir da abertura do processo licitatório para contratação do serviço de vigilância para atender à demanda de segurança dos campi I, Il, III e IV (Processo 23074.027886/2019-99) , bem como por meio do relatório da fiscalização técnica e administrativa (Processo 23074.079981/2019-78) , referente à prestação de serviços de limpeza, conservação e higienização, de forma contínua, para atendimento das necessidades do campus da UFPB (contrato UFPB/PU 2/2017) , no período de 16/10 a 15/11/2019, de maneira a comprovar a efetiva gestão de riscos, com a fiscalização requerida pela Instrução Normativa 5/2017;
a Pró-Reitoria de Administração (PRA/UFPB) realiza o Gerenciamento de Riscos das Contratações de serviços também seguindo as disposições da IN 5/2017. O gerenciamento de riscos dos processos de contratação de serviços realizados no âmbito da Pró-Reitoria de Administração (UASG 153065) é realizado seguindo as diretrizes da IN 5/2017 SEGES/MP, nas seguintes fases: Planejamento da contratação, seleção de fornecedor e Gestão do contrato. 
o modelo utilizado para mapear os riscos é o disponibilizado pela IN, no qual informa: a fase em que está sendo realizado o gerenciamento; o risco que pode ocorrer durante aquela fase; o dano que a concretização desse risco pode causar; as ações preventivas (para que o risco não se concretize) e as ações de contingência (para se caso o risco ocorrer, o que se pode fazer para conter o dano) ; e os responsáveis por executar estas ações; e,
o mapa de riscos compõe o processo de contratação e fica disponível na pasta de rede dos documentos da contratação, bem como é disponibilizado aos fiscais de contrato para atualização nos eventos relevantes do contrato (aditivos e apostilamentos, por exemplo) . Para visualização, na prática, podemos citar os seguintes processos: 23074.034911/2018-18 (inexigibilidade de licitação 93/2018 licenciamento de uso de sistema economática nº de série 8900701615 com base de dados de cotações e balanços de empresas do brasil, (...) ) ; 23074.018468/2020-14 (pregão 4/2020 - registro de preços para contratação de empresa especializada em recarga de cartuchos e toners para impressoras, incluindo troca de componentes em proveito da Universidade Federal da Paraíba) .

	Análise:

	O reitor informa que nas contratações da UFPB vem sendo realizado o gerenciamento de riscos, mesmo antes da publicação da Resolução Consuni 13/2020, e que os procedimentos seguem o modelo estabelecido na IN/Seges 5/2017.
De fato, pesquisa nas licitações realizadas pela UFPB a partir de 2019 confirmam que no planejamento das contratações há o gerenciamento dos riscos, materializado nos mapas de riscos, o que atende ao disposto nos arts. 25 e 26 e do Anexo IV da IN/Seges 5/2017, a exemplo da análise amostral aleatória dos pregões eletrônicos SRP 14/2019 e 1/2020 (peças 15 e 16) .
Ademais, embora não mencionada na resposta da UFPB, verifica-se que a Resolução Consuni 13/2020, estabelece as diretrizes do processo de gestão de riscos. Já no art. 7º do seu anexo único, a resolução prevê que as etapas básicas da gestão de riscos (estabelecimento do contexto; identificação dos riscos; análise dos riscos; tratamento dos riscos; monitoramento e análise crítica; e, comunicação e consulta) , deverão ter os procedimentos e instrumentos necessários ao processo de gestão de riscos definidos no Manual de Gestão de Riscos a ser elaborado pela Pró-Reitoria de Planejamento (Proplan) , no prazo de até 180 dias, contados a partir da data da publicação da resolução (peça 14, p. 5) .
O § 1º do artigo acima referido prevê, ainda, que, no mesmo prazo acima citado, será elaborado o Plano de Implementação de Gestão de Riscos das unidades/setores da UFPB, onde serão definidas as atividades e os prazos para a efetiva implementação da Política de Gestão de Riscos.
Verificou-se, ainda, que UFPB aprovou em 2019 o Plano de Desenvolvimento Institucional (PDI) para o quadriênio 2019-2023, aprovado pelo Consuni em reunião de 14/8/2019 (peça 17) , o qual prevê um Plano de Gestão de Riscos dos Objetivos Estratégicos (peça 17, p. 11, 29, 66 e 177-181) , com uma série de ações e instrumentos. O PDI 2029-2023 estabelece o Plano de Gestão de Riscos dos Objetivos Estratégicos e um desses objetivos consiste em "assegurar as aquisições e os serviços gerais e de manutenção necessários ao funcionamento da instituição" (peça 17, p. 45) , e há um indicador para acompanhar a taxa de implantação do gerenciamento de riscos na UFPB (p. 66) .
O conjunto de elementos acima indicam que a UFPB, sob nova gestão desde 4/11/2020, quando foi publicada a nomeação do novo reitor (https://www.ufpb.br/ufpb/contents/noticias/professor-valdiney-gouveia-e-nomeado-reitor-da-ufpb) , já vinha adotando medidas com vistas à implantação da gestão de riscos na instituição.
Desse modo, concluiu-se por propor que seja considerada atendida essa determinação.

	Item do Acórdão:
	9.1.4

	Transcrição:

	9.1.4. realizar mapeamento de riscos da instituição como um todo, em atenção ao artigo 18 da IN MP CGU 1/2016;

	Resposta da Unidade Jurisdicionada:

	com a aprovação da Resolução Consuni/UFPB 13/2020, em 6/10/2020, cada UASG ajustará seus processos às diretrizes estabelecidas nessa política, o que redundará no mapeamento requerido; e
 o monitoramento da Pró-Reitoria de Administração atuará e regulará tal realização. Que a identificação, mapeamento e tratamento dos riscos das unidades terá o apoio do software governamental "ÁGATHA" com o objetivo de fortalecer a governança a cultura de gestão de riscos na UFPB.

	Análise:

	O art. 18 da IN/MP/CGU 1/2016 estabelece:
Art. 18. Os órgãos e entidades, ao efetuarem o mapeamento e avaliação dos riscos, deverão considerar, entre outras possíveis, as seguintes tipologias de riscos:
a) riscos operacionais: eventos que podem comprometer as atividades do órgão ou entidade, normalmente associados a falhas, deficiência ou inadequação de processos internos, pessoas, infraestrutura e sistemas;
b) riscos de imagem/reputação do órgão: eventos que podem comprometer a confiança da sociedade (ou de parceiros, de clientes ou de fornecedores) em relação à capacidade do órgão ou da entidade em cumprir sua missão institucional;
c) riscos legais: eventos derivados de alterações legislativas ou normativas que podem comprometer as atividades do órgão ou entidade; e
d) riscos financeiros/orçamentários: eventos que podem comprometera capacidade do órgão ou entidade de contar com os recursos orçamentários e financeiros necessários à realização de suas atividades, ou eventos que possam comprometer a própria execução orçamentária, como atrasos no cronograma de licitações.
A resposta da reitoria da UFPB é no sentido de que, com a aprovação da Resolução Consuni 13/2020, as unidades da instituição serão compelidas a realizar a gestão de riscos nas suas áreas de atuação.
De fato, pode-se considerar que a partir de 2018, a UFPB editou normativos relacionados ao gerenciamento de riscos na instituição, a exemplo da Resolução 36/2018/Consuni, que criou a Comissão de Conformidade da UFPB; a Resolução 37/2018/Consuni, que criou o Comitê de Gestão da Integridade na UFPB; e a Resolução 38/2018/Consuni, que criou o Comitê de Governança, Controle Interno e Gestão de Riscos na UFPB;
Soma-se às medidas acima, a aprovação do PDI 2019-2023, que alçou a gestão de riscos ao nível estratégico na instituição, e a publicação da Resolução Consuni 13/2020, que aprovou a Política de Gestão de Riscos da UFPB.
O PDI 2019/2023 passou a tratar de forma mais abrangente a gestão de riscos, inclusive contendo um Plano de Gestão de Riscos e apresentando um Modelo Proposto para o Plano de Gestão de Riscos dos Objetivos Estratégicos, que estabelece como uma das atividades o mapeamento de riscos na UFPB (peça 17, p. 181) .
Ademais, verificou-se que a UFPB vem elaborando o mapa de riscos nos processos de contratações de serviços a partir de 2019 (item 15 acima) .
Diante do acima exposto, conclui-se por propor que seja considerada atendida a determinação.

	Item do Acórdão:
	9.1.5

	Transcrição:

	9.1.5. instituir atividades de controle interno formalmente regulamentadas, de acordo com os arts. 3º, 11, III, e 16, VI, da IN MP CGU 1/2016

	Resposta da Unidade Jurisdicionada:

	a UFPB adotou uma série de medidas visando à melhoria das atividades de controle interno, regulamentando-as mediante deliberação e aprovação pelo Conselho Universitário (Consuni) , através de resoluções, que já se encontram devidamente publicadas no portal da instituição, para acesso de toda comunidade acadêmica (https://sizrh.ufpb.br/sigrh/public/home.isf) , incluindo a descentralização da Prefeitura Universitária em superintendências específicas, no intuito de agilizar e garantir pleno atendimento das demandas da pasta, tais como:
- Resolução 27/2018/Consuni - aprova o Regimento Interno da Unidade de Auditoria Interna da UFPB;
- Resolução 36/2018/Consuni - cria a Comissão de Conformidade da UFPB;
- Resolução 37/2018/Consuni - cria o Comitê de Gestão da Integridade na UFPB;
- Resolução 38/2018/Consuni - cria o Comitê de Governança, Controle Interno e Gestão de Riscos na UFPB;
- Resolução 39/2018/Consuni - cria a Superintendência de Serviços Gerais (SSG) da UFPB;
- Resolução 40/2018/Consuni - cria a Superintendência de Segurança Institucional (SSI) ;
- Resolução 41/2018/Consuni - cria a Superintendência de Logística e Transporte (Sult) ;
- Resolução 42/2018/Consuni - cria a Superintendência de Orçamento e Finanças (SOF) ; e
- Resolução 13/2020/Consuni - aprova a Política de Gestão de Riscos da UFPB.
b) a atual gestão, recentemente empossada, está empenhada em adotar todas as providências necessárias para elaboração do Plano de Ação, conforme item 1.7.2, do Acórdão 3100/2020-TCU-Plenário, cujas ações estão em fase de planejamento na elaboração do Plano Anual de Conformidade Administrativa Institucional, que contemplará, principalmente, ações de capacitação entre os gestores nas temáticas relativas a governança, criação e fortalecimento de controles internos, gestão de riscos e transparência ativa.

	Análise:

	De fato, parte das normas listadas na resposta da UFPB, editadas a partir de 2018, em atenção às determinações do Acórdão 1223/2018-TCU-Plenário, trata da implementação de atividades de controles internos no âmbito da universidade, podendo-se destacar as resoluções do Consuni 36, 37 e 38/2018, bem como a recente Resolução Consuni 13/2020.
Além dessas normas, o Consuni, ao aprovar a sua Resolução 13/2020, estabeleceu prazo de até 180 dias para que a UFPB, por meio da Proplan, apresente o Manual de Gestão de Riscos da instituição (itens 24 e 25 acima) .
Na citada Resolução Consuni 13/2020 foi regulamentado que a estrutura para governança da gestão de riscos na instituição contará com a Unidade de Conformidade Interna, que terá como responsabilidades (peça 14, p. 6) :
a) acompanha de forma sistemática a gestão de riscos com objetivo de garantir sua eficácia e cumprimento de seus objetivos;
b) reporta à Reitoria os resultados das avaliações dos riscos, assim como o estágio de realização das ações para seu tratamento;
c) realiza auditoria de avaliação de controles internos visando aferir a adequação dos controles administrativos no enfrentamento de riscos;
d) promove a avaliação e o diagnóstico dos sistemas de controles internos administrativos.
Em conformidade com as disposições da IN MP/CGU 1/2016, a UFPB instituiu, também, a Comissão de Conformidade, por meio da Resolução Consuni 36/2018, que tem por finalidade "contribuir para a gestão de procedimentos de conformidade na UFPB, no âmbito de suas atribuições e competências administrativas" (peça 91) .
Além disso, a UFPB inseriu no seu Plano de Desenvolvimento Institucional (PDI) , para o quadriênio de 2019-2023, atividades de controles internos e gestão de riscos, consideradas essenciais para o cumprimento da missão institucional estabelecida para esse período (peça 17) . Registre-se que o PDI 2014-2018 não tratou dos controles internos da UFPB.
Isso posto, conclui-se por propor que seja considerada atendida essa determinação.

	Item do Acórdão:
	9.1.6

	Transcrição:

	9.1.6. realizar estudo técnico para adoção de providências que visem a garantir que as contratações da UFPB observem:
9.1.6.1. o cumprimento de todos os elementos exigidos no Decreto 2.271/1997 e na IN MP 5/2017 para os estudos técnicos preliminares;
9.1.6.2. a avaliação e dimensionamento das necessidades de serviços terceirizados de apoio administrativo da UFPB, devendo ser demonstradas em relatório circunstanciado, com descrição detalhada da metodologia, os parâmetros adotados em relação a cada categoria de serviço demandada, em termos de quantidade e qualidade;
9.1.6.3. a emissão de parecer técnico sobre a adequação dos quantitativos de postos de trabalho constantes das atas de registro de preço e dos contratos, a partir da relação entre a demanda prevista e a quantidade de cada posto;
9.1.6.4. a identificação e avaliação das possíveis soluções de contratação para o atendimento das necessidades da instituição, levando-se em conta os riscos existentes e os aspectos de economicidade, eficácia, eficiência e padronização, bem como práticas de mercado;
9.1.6.5. a proposição à alta administração da UFPB da adoção de medidas de correção cabíveis, se for o caso;

	Resposta da Unidade Jurisdicionada:

	a) os processos de contratações e aquisições da UFPB já seguem as exigências da IN Seges/MP 5/2017, bem como da IN Seges/ME 40/2020, no que concerne ao procedimento da contratação e realização de Estudo Técnico Preliminar. O Decreto 2.271/1997 foi revogado pelo Decreto 9.507/2018, com o qual os processos, tanto da Pró-Reitoria de Administração quanto a Superintendência de Orçamento Finanças, também já estão em consonância, como pode ser observado nos processos de licitações e contratações diretas de qualquer uma das UASG's da UFPB;
b) o Ofício eletrônico 4/2021 - SSG (11.00.46.41) , emitido no processo 23074.000978/2021-45 pelo Superintendente de Serviços Gerais da UFPB (SSG) , indica que o Contrato UFPB/PU 1/2017, para serviços de apoio administrativo, foi originado do processo 23074.040527/2016-84 - Pregão Eletrônico SRP UFPB/PU 12/2016. Naquela oportunidade foram observadas as necessidades de serviços de apoio administrativo dos órgãos e dos centros de ensino, as quais balizaram o planejamento da elaboração do edital de contratação;
c) a vigência do contrato em referência termina em 5/3/2021, tendo sido solicitada a prorrogação por noventa dias, limite de tempo suficiente para a conclusão do processo licitatório já instalado, como também para se fazer as devidas adequações às questões de ordem orçamentária e financeira;
d) foi designada (Portaria 8/2021/SOF/UFPB, de 1º/2/2021) equipe de planejamento da contratação de serviços de apoio administrativo para os Campi I, ll, Ill e IV, que ficará responsável pela realização dos estudos técnicos preliminares, gerenciamento de riscos e do termo de referência (em conformidade com o que preconiza a Lei 8.666/1993 e as instruções normativas Seges/MPDG 5/2017 e Seges/ME 40/2020) . O trabalho dessa equipe é realizado com o intuito de desenvolver parâmetros e indicadores quantitativos e qualitativos para os contratos e serviços derivados, bem como a verificação da existência ou não de algum impedimento legal para os cargos que se pretende incluir no Edital;
e) o Despacho 89/2021-SOF (11.00.46.38) , emitido no processo 23074.000978/2021-45 pelo Superintendente de Orçamento e Finanças da UFPB (SOF) , prevê que as licitações para contratação de mão de obra exclusiva (postos de trabalho) no âmbito da SOF (antiga Prefeitura Universitária, UASG 153066) não serão mais realizadas no Sistema de Registro de Preço. Dessa forma, não gera mais ata de registro de preços (ARP) , fazendo com que não haja nenhuma ARP vigente com essa característica, inviabilizando a emissão do parecer técnico solicitado. A adequação de quantitativos é realizada quando do planejamento das contratações, de acordo com os Estudos Técnicos Preliminares que são realizados (IN 5/2017 e IN 40/2020) ;
f) desde 2017 são aplicadas nas aquisições e contratações da UFPB as regras da Instrução Normativa 5/2017, do antigo Ministério do Planejamento e atual Ministério da Economia, para contratação de serviços, e, a partir do ano de 2020, aplicada a IN/ME 40/2020 para os processos de aquisição de bens, na qual há a exigência de elaboração do Estudo Técnico Preliminar;
g) no estudo técnico preliminar há a previsão de tópico para análise e justificativa do tipo de solução a contratar, no qual a equipe de planejamento analisa as opções de mercado disponíveis para a necessidade da contratação, analisando os custos, riscos, forma de execução e opções de mercado, justificando, assim, a solução escolhida;
h) no âmbito da SOF/UFPB, de acordo com o Despacho 89/2021-SOF, há a elaboração do Plano Anual de Contratações, onde é realizado o levantamento das necessidades de contratação dos nossos setores demandantes, unificados em forma de plano. Além disso, em cada contratação realizada há a elaboração dos estudos técnicos preliminares, que prevê a análise dos aspectos de economicidade, eficácia, eficiência e padronização da solução, bem como a realização de pesquisa de mercado para atendimento da demanda pretendida, conforme disposto nas INs 5/2017 e 40/2020. Após a realização desse estudo, há a análise de riscos, que é materializada no mapa de riscos da contratação, a ser gerenciado pelo gestor do contrato durante a execução;
i) as contratações da UFPB atendem às necessidades institucionais, em conformidade com as linhas de atuação do Plano de Desenvolvimento Institucional (PDI) e com as políticas de planejamento adicionais, previstas no PDI e as demais exigências da IN/Seges 5/2017, o que pode ser constatado no processo licitatório para contratação do serviço de vigilância para atender à demanda de segurança dos campi I, II, III e IV (Processo 23074.027886/2019-99) , bem como por meio do relatório da fiscalização técnica e administrativa (Processo 23074.079981/2019-78) , referente à prestação de serviços de limpeza, conservação e higienização, de forma contínua, para atendimento das necessidades do campus I da UFPB (Contrato UFPB/PU 2/2017) , no período de 16/10 a 15/11/2019;
j) no que se refere ao dimensionamento das necessidades de serviços terceirizados de apoio administrativo da UFPB, os novos contratos formalizados, como o de vigilância e motoristas, já contemplam as exigências de planejamento da contratação. No tocante às novas formas de atendimento à demanda, cita o contrato de manutenção e conservação predial, realizado por meio do sistema de adesão e contemplando os serviços do Sistema Sinapi de pesquisa que informa os custos de projetos e índices da construção civil, modificando, desde o final de 2019, a maneira pela qual se executa esse tipo de manutenção.

	Análise:

	Na análise da primeira resposta da UFPB relacionada às determinações do subitem 9.1.6 do Acórdão 1223/2018-TCU-Plenário, feita na instrução à peça 83, em 11/7/2019, foi assim registrado:
17. A resposta complementar enviada pela Magnífica Reitora, traz, em anexo, cópia de despacho, de 3/10/2018, emitido pelo Prefeito Universitário da UFPB, e dirigido ao Chefe de Gabinete da Reitoria, em que informa que iniciou "um planejamento envolvendo todos os contratos de serviços terceirizados e demais contratações no âmbito da UASG 153066 - Prefeitura Universitária, conforme Memorando Eletrônico 260/2018 de 20/09/2018 anexo", para atender à determinação constante do item 9.1.6 do Acórdão em exame (peça 80, p. 2) . 
18. O Prefeito Universitário informa, no mesmo despacho acima, que participou da palestra sobre Inovações da IN 5/2017-Seges/MP, promovida pela CGU, em 19/9/2018. Ressalta, ao final, "que assim que for concluso o presente estudo executaremos as etapas de aprovação e demais itens descritos no referido Acórdão, comunicando a este Gabinete para que seja remetido ao TCU". 
19. Entretanto, transcorrido quase um ano da determinação deste Tribunal, a UFPB não atestou o integral cumprimento da determinação desta Corte, o que exige que se diligencie à Universidade para que no prazo de quinze dias a contar do recebimento da comunicação, encaminhe Plano de Ação relativo à comprovação do cumprimento da determinação constante do item 9.1.6 e seus subitens do Acórdão 1223/2018-TCU-Plenário.
Em atenção à diligência, a UFPB não comprovou a realização do estudo técnico determinado no subitem 9.1.6 do acórdão monitorado e citado pelo prefeito universitário na resposta anterior.
Em relação ao cumprimento dos elementos exigidos no Decreto 2.271/1997 e na IN Seges 5/2017 para os estudos técnicos preliminares (subitem 9.1.6.1) , o reitor informa que as contratações da UFPB já obedecem a esses normativos, tendo citado como exemplo a licitação para contratação de serviços de vigilância (Pregão Eletrônico UFPB/PU 17/2019) .
Uma breve análise do Estudo Técnico Preliminar (ETP) e do Termo de Referência (TR) referentes ao certame acima, indicam a aderência aos normativos vigentes (peças 25 e 26) .
Deve-se enfatizar que o Contrato 1/2017, objeto de verificação pela equipe de auditoria e que motivou as determinações em exame, decorreu do PE SRP 12/2016, realizado antes da entrada em vigor da IN Seges 5/2017. Contudo, estava em vigor o Decreto 2.271/1997 (revogado pelo Decreto 9.507/2018) , que em seu art. 2º, previa:
Art . 2º A contratação deverá ser precedida e instruída com plano de trabalho aprovado pela autoridade máxima do órgão ou entidade, ou a quem esta delegar competência, e que conterá, no mínimo:
I - justificativa da necessidade dos serviços;
II - relação entre a demanda prevista e a quantidade de serviço a ser contratada;
III - demonstrativo de resultados a serem alcançados em termos de economicidade e de melhor aproveitamento dos recursos humanos, materiais ou financeiros disponíveis.
Os itens 9.1.6.2 a 9.1.6.4 estão diretamente relacionados às irregularidades verificadas pela equipe de auditoria nos pregões eletrônicos SRP 23/2014 e 12/2016, a partir do quais foram celebrados, respectivamente, os contratos 20/2015 e 1/2017, ambos para serviços de apoio administrativo. A respeito, e de modo a contextualizar a presente análise, vale trazer à colação excerto da instrução técnica precedente, que se refere ao item 274 do relatório de auditoria à peça 11, p. 55 (peça 12, p. 7) :
28. Com relação à avaliação e dimensionamento das necessidades de serviços terceirizados de apoio administrativo da UFPB (subitem 9.1.6.2 do Acórdão) , o relatório de auditoria, considerando o exame dos contratos 20/2015 e 1/2017, que tiveram por objeto a contratação de cargos de apoio administrativo, apontou que, dentre outras irregularidades, houve superestimativa na definição das necessidades de postos de trabalho, em face das deficiências no planejamento das contratações.
29. Por conta dessa constatação, a equipe de auditoria concluiu ser "imperiosa a realização de um estudo detalhado acerca das necessidades de contratação de serviço terceirizado de apoio administrativo, a fim de que a gestão da UFPB tenha os elementos imprescindíveis à tomada de decisão pela continuidade ou não do contrato vigente" (peça 71, p. 55) . No caso, o Contrato 1/2017, posto que o contrato 20/2015 foi rescindido em 3/3/2017 (peça 115 do TC Processo 007.856/2017-2) .
30. Nessa linha, este Tribunal, no subitem 9.1.6.2 do Acórdão 1223/2018-TCU-Plenário, determinou à UFPB que proceda estudo técnico para "avaliação e dimensionamento das necessidades de serviços terceirizados de apoio administrativo da UFPB, devendo ser demonstradas em relatório circunstanciado, com descrição detalhada da metodologia e parâmetros adotados em relação a cada categoria de serviço demandada, em termos de quantidade e qualidade". Essa determinação não foi cumprida. (negritos nossos) .
Consoante apontado no relatório de auditoria, as contratações de serviços terceirizados não eram precedidas dos estudos preliminares, o que implicou em diversas falhas, a exemplo de estimativa quantitativa para a contratação não compatível com às necessidades da entidade, utilização de critério inadequado de julgamento do pregão e deficiência na definição do parâmetro de aferição de resultados (peça 11, itens 250 a 278 do relatório transcrito) .
A decisão do Tribunal, que visava uma análise da situação do Contrato 1/2017, foi levada ao conhecimento da UFPB em 4/7/2018 (peças 77 e 78) . Contudo, até esta data, os dirigentes da UFPB ignoraram a determinação deste Tribunal e mantiveram o contrato vigente, sem o estudo determinado pelo TCU e sem refutar as graves inconsistências apontadas pela equipe de auditoria desta Corte.
Vale ressaltar que as anomalias no Contrato 1/2017 persistem ou pelo menos persistiram até outubro de 2019, conforme apontado pela Controladoria-Geral da União, no Relatório de Avaliação sobre a prestação de contas anual da UFPB relativa ao exercício de 2018 (peça 23) .
A CGU verificou haver o superdimensionamento da demanda real da UFPB por serviços terceirizados com sobreposição de postos de trabalho (recepcionistas e porteiros) . Cumpre frisar que um dos contratos fiscalizados pela CGU é o Contrato 1/2017, objeto da determinação aqui tratada (peça 23, p. 12) .
Quando da análise da justificativa da UFPB para a ocorrência acima, a CGU, após ratificar a irregularidade verificada, destacou que este Tribunal, no subitem 9.1.6 do Acórdão 1223/2018-TCU-Plenário, já havia determinado à UFPB que realizasse estudo técnico para, dentre outros aspectos, avaliar e dimensionar as necessidades de serviços terceirizados de apoio administrativo (peça 23, p. 30) .
Ou seja, em mais uma oportunidade, ainda em 2018, a direção da UFPB foi lembrada da determinação deste Tribunal.
Na resposta agora enviada, é citado o Ofício eletrônico 4/2021 - SSG, emitido pelo Superintendente de Serviços Gerais da UFPB (SSG) (peça 22) , que indica que o Contrato UFPB/PU 1/2017, para serviços de apoio administrativo, é originado do Pregão Eletrônico SRP UFPB/PU 12/2016. Que para essa licitação e subsequente contratação "foram observadas as necessidades de serviços de apoio administrativo dos órgãos e dos centros de ensino, as quais balizaram o planejamento da elaboração do edital de contratação".
Ainda no referido ofício, o Superintendente de Serviços Gerais informa (peça 22) :
Ressaltamos que a vigência do contrato em referência termina em 5/3/2021. Solicitou-se a prorrogação por noventa dias, limite de tempo suficiente para a conclusão do processo licitatório já instalado, como também para se fazer as devidas adequações às questões de ordem orçamentária e financeira.
Já foi designada (Portaria 8/2021/SOF/UFPB, de 1/2/2021) uma Equipe de Planejamento da Contratação de Serviços de Apoio Administrativo para os Campi I, II, III e IV, que ficará responsável pela realização de: a) Estudos Técnicos Preliminares; b) Gerenciamento de Riscos; c) Termo de Referência (em conformidade com o que preconiza a Lei 8.666/93 e as Instruções Normativas SEGES/MPDG 5/2017 e SEGES/ME 40/2020) . O trabalho dessa equipe é realizado com o intuito de desenvolver parâmetros e indicadores quantitativos e qualitativos para os contratos e serviços derivados. 
Ao se realizar o procedimento licitatório para serviços de apoio administrativo, essa Equipe de Planejamento também verifica a existência ou inexistência de algum impedimento legal para os cargos que se pretende incluir no Edital.
Ou seja, nada obstante a determinação do TCU, recebida em 4/7/2018, a UFPB mantém vigente o contrato questionado sem realizar o estudo determinado pelo TCU. Pode-se até deduzir, pela cronologia acima, que as medidas só agora adotadas para realizar uma nova contratação, decorreram da reiteração das determinações do TCU prolatadas no Acórdão 3100/2020-TCU-Plenário, com ciência da UFPB em 7/12/2020 (peça 4) .
A determinação do subitem 9.1.6.3 está também relacionada às constatações verificadas nos contratos 20/2015 e 1/2017, que foram decorrentes de atas de registro de preços formalizadas pela UFPB. Cabia à UFPB, concluído o estudo técnico objeto da determinação exarada no subitem 9.1.6.2, verificar a adequação dos quantitativos de postos de trabalho constantes da ata de registro de preços e do contrato, confrontando a demanda prevista e a quantidade licitada de cada posto, e emitir um parecer técnico com a situação encontrada. O parecer técnico não foi apresentado, estando pendente o cumprimento da determinação, necessária para verificar a adequação dos postos contratados no Contrato 1/2017.
Em atenção à determinação do subitem 9.1.6.3, a UFPB cita o Despacho 89/2021-SOF, emitido pelo Superintendente de Orçamento e Finanças da UFPB, que prevê que as licitações para contratação de mão de obra exclusiva (postos de trabalho) no âmbito da SOF (antiga Prefeitura Universitária, UASG 153066) não serão mais realizadas no Sistema de Registro de Preço (peça 24) . 
Ainda na resposta acima, o superintendente da SOF complementa (peça 24) :
Dessa forma, não gera mais ata de registro de preços (ARP) , fazendo com que não haja nenhuma ARP vigente com essa característica, inviabilizando a emissão do parecer técnico solicitado. A adequação de quantitativos é realizada quando do planejamento das contratações, de acordo com os Estudos Técnicos Preliminares que são realizados (IN 5/2017 e IN 40/2020) ;
A resposta enviada pelo reitor em relação a esse tópico não guarda relação com o objeto da determinação. O questionamento não decorreu do uso do SRP. Acertada a informação do superintendente de que a adequação dos quantitativos a serem contratados às reais necessidades da contratante deve ser realizada por ocasião dos Estudos Técnicos Preliminares (ETP) , consoante previsto na IN Seges 5/2017 e na IN ME 40/2020.
A auditoria do TCU verificou que, por ocasião da contratação de serviços de apoio administrativo objeto do Contrato 1/2017, "não foram efetuados estudos técnicos preliminares para levantar os quantitativos dos serviços a serem terceirizados, tendo havido tão somente a consolidação das demandas encaminhadas por cada setor da UFPB" (peça 11, p. 42) . 
Foi verificado, ainda, pela equipe de auditoria, que não havia no processo outros elementos dos estudos preliminares, tais como as memórias de cálculo e os documentos que dão suporte à estimativa das quantidades; o levantamento de mercado acompanhado das justificativas da escolha do tipo de solução a contratar; as justificativas para o parcelamento ou não da solução; o demonstrativo dos resultados pretendidos em termos de economicidade e de melhor aproveitamento dos recursos humanos, materiais ou financeiros disponíveis; as contratações correlatas e/ou interdependentes e a declaração de viabilidade ou não da contratação (peça 11, p.42) .
Por essa razão, o TCU determinou a realização do estudo técnico para verificar a adequação da quantidade de postos de serviços contratados às necessidades da UFPB, o que até o presente momento não foi realizado.
Ainda em razão das irregularidades verificadas nas contratações de serviços terceirizados de apoio administrativo (Contrato 1/2017) e visando evitar a reincidência, esta Corte determinou à UFPB (subitem 9.1.6.4) , proceder a identificação e avaliação das possíveis soluções de contratação para o atendimento das necessidades da instituição, levando-se em conta os riscos existentes e os aspectos de economicidade, eficácia, eficiência e padronização, bem como práticas de mercado.
Em relação a essa determinação (subitem 9.1.6.4) , compete à UFPB, tendo cumprido às determinações dos subitens 9.1.6.2 e 9.1.6.3 acima tratadas, avaliar as soluções para contratação desses serviços de apoio administrativo, levando-se em conta os riscos existentes e os aspectos de economicidade, eficácia, eficiência e padronização, bem como práticas de mercado. 
A respeito, a UFPB informa que desde 2017 é aplicada a IN Seges 5/2017 e, a partir de 2020, também a IN ME 40/2020, no tocante à elaboração dos Estudos Técnicos Preliminares (ETP) . Cita ainda, o já referido Despacho 89/2021-SOF (item 51 acima) , que assim se manifesta acerca da determinação do subitem 9.1.6.4 (peça 50, p.1) :
No âmbito da SOF há a elaboração do Plano Anual de Contratações, onde realizamos o levantamento das necessidades de contratação dos nossos setores demandantes e unificamos em forma de plano. Além disso, em cada contratação realizada há a elaboração dos Estudos Técnicos Preliminares, como já citado anteriormente, onde, dentre suas etapas, há a análise dos aspectos de economicidade, eficácia, eficiência e padronização da solução, bem como a realização de pesquisa de mercado para atendimento da demanda pretendida, conforme disposto nas INs 005/2017 e 40/2020. Após a realização desse estudo, há a análise de riscos, que é materializada no Mapa de Riscos da Contratação, a ser gerenciado pelo Gestor do Contrato durante a execução do mesmo.
Mais uma vez, a resposta da Universidade não se manifesta sobre a não realização do estudo técnico determinado pelo TCU para avaliar a adequação do objeto do Contrato 1/2017 às reais necessidades da instituição. A resposta sempre se refere à realização do ETP para novas contratações, sendo que o intuito da determinação compreendia o estudo para reanálise do Contrato 1/2017.
Por fim, a determinação exarada no subitem 9.1.6.5 cuida para que o estudo técnico indicado no subitem 9.1.6 do Acórdão 1223/2018-TCU-Plenário, seja submetido à alta administração da UFPB para adoção de medidas de correção cabíveis, se for o caso. Em relação a ela, mais uma vez, a resposta do reitor não se refere ao Contrato 1/2017, mas sim para afirmar que as novas contratações de serviços terceirizados da UFPB, como serviços de vigilância e limpeza e conservação, obedeceram às disposições normativas para o planejamento das contratações (IN Seges 5/2017 e IN ME 40/2020) .
Do acima exposto, pode-se concluir que a determinação exarada nos subitens 9.1.6.2 a 9.1.6.5 não foi atendida pela UFPB.
Entretanto, a análise da resposta do atual reitor, focando não na revisão do Contrato 1/2017, a que se referem as determinações do subitem 9.1.6, mas nas contratações de serviços terceirizados de um modo geral, pode indicar que o texto da determinação não foi devidamente compreendido pelo jurisdicionado. 
Isso porque não consta expressamente, no subitem 9.1.6 ou nos seus subitens do Acórdão 1223/2018-TCU-Plenário, a indicação de que a determinação se refere ao Contrato 1/2017. O item 9.1.6 indica que o estudo técnico a ser realizado visa garantir que "as contratações da UFPB", sugerindo se tratar das futuras contratações.
Consoante exposto no item 40 supra, apenas no item 274 do Relatório de Auditoria (peça 11, p. 55) , houve o apontamento explícito de que era "imperiosa a realização de um estudo detalhado acerca das necessidades de contratação de serviço terceirizado de apoio administrativo, a fim de que a gestão da UFPB tenha os elementos imprescindíveis à tomada de decisão pela continuidade ou não do contrato vigente" (peça 11, p. 55) .
Contudo, na proposta de encaminhamento que se seguiu - e adotada no acórdão - não há a indicação de que o trabalho a ser realizado em cumprimento à determinação visava uma revisão do objeto do Contrato 1/2017.
Pelo acima exposto, é possível considerar, pelo teor das respostas do reitor, e como atenuante, que a atual gestão da UFPB, recém assumida (11/11/2020) (peça 21) , e que não participou de todo o processo, não se atentou para esse ponto, aliado ao fato de que as providências para a licitação de novo contrato de terceirização de apoio administrativo, em substituição ao Contrato 1/2017, foram iniciadas.
Por outro lado, não há como desconsiderar a responsabilidade da agora ex-reitora pelo descumprimento da determinação. Na sua gestão foi celebrado o Contrato 1/2017, o qual foi questionado pela auditoria do TCU (realizada também durante a sua permanência no cargo) , cujas irregularidades apuradas deram origem aos dispositivos do subitem 9.1.6  do acórdão.
A então reitora participou da reunião de encerramento da auditoria, realizada em seu gabinete em 25/9/2017 (peça 8, p. 3 do TC Processo 017.214/2017-3) , na qual foram tratadas as ocorrências relacionadas ao Contrato 1/2017 (peça 8, p. 12-14 do TC Processo 017.214/2017-3) .
A primeira resposta enviada pela ex-reitora ao TCU acerca do cumprimento dessa determinação, em 16/9/2018, encaminha documento subscrito pelo prefeito universitário, no qual este informa ter iniciado "um planejamento envolvendo todos os contratos de serviços terceirizados" (peça 80 do TC Processo 017.214/2017-3) .
Na instrução que analisou a resposta, em 10/7/2019, registrou-se que passado um ano da determinação do TCU, a UFPB não havia comprovado o cumprimento da determinação. Foi proposta e autorizada a realização de diligência à UFPB (peça 83-84 do TC Processo 017.214/2017-3) , na qual constou expressamente o alerta de que o descumprimento de decisão do TCU, no prazo fixado, sem causa justificada, poderia ensejar a aplicação da multa prevista no art. 58, inciso IV, da Lei 8.443/1992 (peça 85) .
Mesmo assim, realizada a diligência (peças 85-86) , e após obter dilação do prazo de atendimento, a UFPB enviou ofício, emitido de ordem da então reitora, no qual não é feita referência à determinação do subitem 9.1.6 do Acórdão 1223/2018-TCU-Plenário (peça 89 do TC Processo 017.214/2017-3) .
Foi reiterada novamente a diligência em 2/10/2019, com mais um alerta de que a ausência de atendimento poderia ensejar a proposta da aplicação da multa prevista no art. 58, inciso IV, da Lei 8.443/1992 (peças 99-100 do TC Processo 017.214/2017-3) . A ex-reitora solicitou e teve atendido pedido de prorrogação de prazo por mais sessenta dias (peças 101-102 do TC Processo 017.214/2017-3) . 
Transcorrido o novo prazo, a Selog enviou, após contato telefônico com a reitoria da UFPB, mensagem eletrônica para servidor daquela unidade em 11/3/2020, solicitando a confirmação do prazo de envio da resposta. A mensagem foi respondida pela mesma via em 12/3/2020, sendo informado que a UFPB atenderia ao TCU até 20/3/2020 (peça 103 do TC Processo 017.214/2017-3) .
Mais uma vez, perpassado o prazo avençado, a ex-reitora não apresentou ao Tribunal as informações acerca do cumprimento da determinação referente à elaboração de estudo técnico com vistas a avaliar a adequação do objeto do Contrato 1/2017.
Por sua vez, desde o pedido de prorrogação de prazo para atender a diligência do TCU, que cobrava informação sobre o cumprimento das determinações ora monitoradas, formulado pela própria ex-reitora, em 4/11/2019 (item 73 acima e peça 101 do TC Processo 017.214/2017-3) , a servidora teve, até deixar o cargo em 10/11/2020 (peça 27) , mais de um ano, ou, sendo mais preciso, 372 dias, para atender a determinação, mas, sem motivo justificado, nada apresentou ao TCU. 
Isso posto, nada obstante restar identificada a responsabilidade pelo não cumprimento da determinação do TCU, no prazo indicado e sem motivo justificado, no caso, da ex-reitora da UFPB, Maria de Fátima Formiga Melo Diniz, verifica-se que, para ela, não se configurou a reincidência no descumprimento da determinação, posto que a ciência pela UFPB do Acórdão 3100/2020-TCU-Plenário (em 7/12/2020 - peça 4) ocorreu em data posterior a sua saída do cargo de reitora (11/10/2020 - peça 21) .
Por outro lado, restou evidenciado, em relação à ex-reitora, o descumprimento de determinação do TCU, sem motivo justificado, o que sujeita o agente público à multa prevista no art. 58, §1º, da Lei 8.443/1992 c/c o art. 268, inciso VII, do Regimento Interno do TCU.
A aplicação dessa sanção, nos termos do art. 268, § 3º, do Regimento Interno do TCU, também "prescinde de prévia audiência dos responsáveis desde que a possibilidade de sua aplicação conste da comunicação do despacho ou da decisão descumprida ou do ofício de apresentação da equipe de fiscalização".
No caso, no Ofício 929/2018-TCU/Secex-PB, de 21/6/2018, que notificou a ex-reitora dos termos do Acórdão 1223/2018-TCU-Plenário, constou (peça 77 do TC Processo 017.214/2017-3) :
4. Por dever de ofício, informo que o não cumprimento de determinação deste Tribunal poderá ensejar a aplicação da multa prevista no art. 58, § 1º, da Lei 8.443/1992, a qual prescinde de realização de prévia audiência, nos termos do art. 268, § 3º, do Regimento Interno/TCU. 
Desse modo, resta identificada a responsabilidade pelo não cumprimento das determinações do subitem 9.1.6 e dos seus subitens 9.1.6.2 a 9.1.6.5 do Acórdão 1223/2018-TCU-Plenário, o que autoriza a proposta de aplicação da multa prevista no art. 58, § 1º, da Lei 8.443/1992 c/c com o art. 268, inciso VII, do Regimento Interno do TCU, que prescinde de audiência prévia, nos termos do art. 268, § 3º, do Regimento Interno do TCU.
Todavia, considerando que a vigência do Contrato 1/2017 expira em 5/3/2021, e tendo em conta a informação do atual reitor, de que a prorrogação de sua vigência será realizada apenas pelo prazo de noventa dias, para a realização de novo processo licitatório, estendendo-a até 5/6/2021, não se justifica a realização da reavaliação do objeto de um contrato prestes a ser extinto.
De todo modo, afigura-se pertinente que este Tribunal mantenha o monitoramento das determinações referidas no item anterior, por meio do acompanhamento do andamento do processo licitatório a ser realizado, posto que o objeto da contratação dele decorrente irá substituir o do questionado Contrato 1/2017. Com essa medida, busca-se garantir que, na nova contratação a ser realizada, se considere o teor das determinações proferidas no Acórdão 1223/2018-TCU-Plenário, no sentido de que as necessidades dos serviços terceirizados de apoio administrativo sejam avaliadas e dimensionadas (item 9.1.6.2 do Acórdão) , por meio da análise técnica sobre a adequação dos quantitativos de postos de trabalho, a partir da relação demanda/quantidade de postos (item 9.1.6.3 do Acórdão) , bem como identificando as possíveis soluções de contratação (item 9.1.6.4 do Acórdão) e propondo à alta administração da Universidade as medidas de correção cabíveis (item 9.1.6.5 do Acórdão) . 
Para tanto, propõe-se que seja fixado prazo de trinta dias, para que a UFPB comprove o cumprimento das determinações do subitens 9.1.6.2 a 9.1.6.5 do Acórdão 1223/2018-TCU-Plenário, o que deverá ocorrer por meio da apresentação a este Tribunal da documentação referente à nova contratação de serviços de apoio administrativo para os Campi I, II, III e IV da UFPB, de que trata a Portaria 8/2021/SOF/UFPB, de 1º/2/2021, ou, no caso de não terem sido concluídos, apresente, em igual prazo, plano de ação (vide subitem 9.3 do Acórdão, também não atendido, conforme se verá mais adiante) para a comprovação do cumprimento desses itens, sendo que, no caso, o plano será referente ao planejamento dessa nova licitação, contendo, no mínimo, as medidas a serem adotadas, as unidades e os responsáveis pelas ações e os prazos previstos para implementação de cada uma das determinações.

	Item do Acórdão:
	9.1.7 a 9.1.9

	Transcrição:

	9.1.7 - aprovar o Regimento Interno da Coordenação de Controle de Interno (CCI) , de forma que atenda às disposições da IN CGU 3/2017 e ao Acórdão 3312/2013-TCU-Plenário, considerando a correção das falhas identificadas neste relatório de auditoria; 
9.1.8 - garantir aos auditores internos da entidade acesso a todos os sistemas internos da UFPB, nos termos do item 144 da IN CGU 3/2017; 
9.1.9 - realizar estudo ou avaliação acerca dos recursos humanos, materiais e financeiros necessários para garantir o pleno funcionamento e o cumprimento das atribuições da Auditoria Interna, em atenção aos comandos da IN CGU 3/2017 e para atendimento do Acórdão 3312/2013-TCU-Plenário;

	Resposta da Unidade Jurisdicionada:

	foi aprovada a Resolução Consuni 27/2018, publicada em 11/12/2018, que aprovou o Regimento Interno da Auditoria Interna (Audin) da UFPB;
é assegurado aos auditores internos da UFPB o livre acesso a todos os sistemas internos, mediante solicitação da chefia da unidade. Por solicitação da chefia da Unidade de Auditoria Interna, foi ativado o módulo "Auditoria e controle interno" do SIPAC, ampliando as opções de consulta para a equipe de auditores internos;
além da garantia de acesso aos sistemas internos, o quadro de auditores internos, ocupantes da carreira de técnico-administrativo em educação, foi reforçado com mais dois servidores que tiveram provimento ao logo do ano de 2019, um no início do primeiro semestre e outro ao final do segundo semestre; e
na atual gestão estão sendo elaborados estudos, juntamente com a chefia da Audin com vistas a identificar as necessidades do setor, já tendo sido dado um primeiro passo inserindo-se no PAINT 2021 uma estimativa de orçamento com o objetivo de viabilizar a atuação da Audin no exercício, contemplando, entre outros itens, diárias para deslocamentos relacionados à capacitação dos auditores internos, bem como inscrições em eventos de capacitação.

	Análise:

	Por meio da Resolução Consuni 27/2018, publicada em 11/12/2018, a UFPB aprovou o Regimento Interno da Unidade de Auditoria Interna da UFPB (peça 18) .
No relatório da auditoria que resultou no Acórdão 1223/2018-TCU-Plenário, foram apontadas as seguintes falhas na minuta de regimento interno então em tramitação (peça 11, p. 31) :
a.1)  previsão de que o Coordenador da Unidade de Auditoria seja de livre escolha do Presidente do Consuni, dentre servidores públicos efetivos de nível superior do quadro de pessoal da Instituição em desacordo com o art. 15, § 5º, do Decreto 3.591/2000, alterado pelo Decreto 4.304/2002, e com o art. 117 da IN SFC 3/2017;
	a.2) previsão de competência do Coordenador da Unidade de Auditoria para aprovar e relatar os trabalhos da Audin desenvolvidos pela equipe técnica, incompatível com os princípios da autonomia e julgamento profissional e com o item 160 da IN SFC 3/2017; e,
	a.3) as recomendações constantes dos subitens 9.2.5.4 e 9.2.5.5 do Acórdão 3312/2013-TCU-Plenário (Ministro Valmir Campelo) constam da proposta de regimento como competência do Coordenador da Unidade de Auditoria (art. 11, inciso XV e XVI) e não da unidade, como recomendado por esta Corte;
Em relação à escolha e nomeação do coordenador da unidade de auditoria interna (letra "a.1" do item anterior) , o regimento aprovado, em seu art. 7º, prevê que a "nomeação, designação, exoneração ou dispensa do titular da Audin depende de prévia aprovação do Ministério da Transparência e Controladoria-Geral da União - CGU e obedecerão aos demais requisitos da Portaria CGU 2.737/2017."
Quanto à falha citada na letra "a.2" do item 74 acima, no regimento aprovado foi excluído o texto que estabelecia a competência do Auditor-Chefe para aprovar e relatar os trabalhos da Audin desenvolvidos pela equipe técnica (peça 33, p. 30, do TC Processo 017.214/2017-3) . Na redação aprovada, dentre as competências do auditor-chefe, previstas no art. 18, figuram "XI - supervisionar os trabalhos da equipe técnica" e "XII - estabelecer mecanismos para a uniformização de entendimentos decorrentes dos julgamentos profissionais individuais" (peça 18, p. 5) .
Por fim, em relação às recomendações citadas na letra "a.3" do item 15 acima, pertinente colacionar o texto das recomendações citadas do Acórdão 3213/2013-TCU-Plenário:
9.2.5. inclua também, no regimento da CCI, disposições no sentido de que sejam assegurados à unidade as seguintes atividades: 
9.2.5.4. assessoramento à administração em investigações sobre suspeitas de práticas fraudulentas dentro da Ifes e notificação da reitoria e do Conselho Universitário sobre os resultados do trabalho; 
9.2.5.5. fornecimento, quando apropriado, de serviços de consultoria e aconselhamento à administração com o intuito de agregar valor e melhorar os processos de controle, governança e gestão de risco, sem que o auditor interno assuma responsabilidades de gestão;
As recomendações do TCU acima foram inseridas dentre as competências da Auditoria Interna, nos mesmos termos do acórdão, no art. 17, incisos VII e VIII, do regimento aprovado (peça 18, p. 4) .
Em relação à determinação do subitem 9.1.8, observa-se que o art. 21, § 3º, da Resolução Consuni 27/2018, prevê que os dirigentes de entidades e unidades da UFPB "devem proporcionar ao corpo técnico amplas condições para o exercício de suas funções, permitindo-se livre acesso a todas as dependências da Unidade Auditada, assim como a seus servidores ou empregados, informações, processos, bancos de dados e sistemas".
Quanto à determinação do subitem 9.1.9, o reitor aduziu que estão sendo elaborados estudos para identificar as necessidades do setor, o que já indica que a determinação ainda não foi cumprida. Também não apresentou nenhum despacho ou outro documento que indicie que os estudos teriam sido pelo menos iniciados.
O fato de o Plano Anual de Atividades de Auditoria Interna (Paint) , para o exercício de 2021, conter uma estimativa de orçamento da unidade para gastos com diárias, passagens e inscrições em eventos de capacitação é um aspecto positivo para o planejamento das ações de fiscalização e capacitação, embora não assegure que esses recursos serão efetivamente aportados.
Consoante já registrado na instrução anterior (peça 104, p. 9) , era esperada a apresentação, por parte da UFPB, de um estudo técnico contendo as conclusões sobre a adequação dos recursos humanos, financeiros e materiais disponíveis a unidade de auditoria interna, de forma a avaliar sua adequação frente às atribuições e responsabilidades a ela estabelecidas.
E, pelo que se verifica no Paint/2021, consoante registro no item que trata das restrições e riscos associados à execução do plano de auditoria interna, os problemas com recursos materiais na Auditoria Interna continuam (peça 19, p. 18) :
Por fim, destaca-se, ainda, como riscos associados à execução do PAINT a ocorrência de eventuais problemas técnicos nos equipamentos de TI, como computadores, impressoras, roteadores, etc., além de falhas na conexão com a internet. Some-se a isso o fato de que a Unidade conta com um espaço físico limitado para desenvolver plenamente suas atribuições, não havendo espaço suficiente para o planejamento adequado das ações a serem realizadas, bem como para a análise das evidências colhidas que irão respaldar as conclusões da equipe de auditores, o que poderá dificultar a realização das atividades inicialmente planejadas.
Diante do exposto, fica evidenciado o descumprimento da determinação exarada no subitem 9.1.9 do Acórdão 1223/2018-TCU-Plenário.
Quanto à responsabilidade, aplica-se ao caso a mesma análise lançada nos itens 68 a 81 supra, quanto à responsabilidade da ex-reitora da UFPB, Margareth de Fatima Formiga Melo Diniz, pelo descumprimento da determinação no prazo fixado e sem motivo justificado.
No caso do atual reitor, ainda que tenha afirmado que estão sendo elaborados estudos para identificar as necessidades do setor, não há como considerá-la cumprida. 
Neste caso, considera-se pertinente dar continuidade ao monitoramento da determinação referente ao subitem 9.1.9 do Acórdão 1223/2018-TCU-Plenário, para que a UFPB, no prazo de trinta dias, apresente a documentação comprobatória do seu efetivo cumprimento ou apresente, em igual prazo, plano de ação para cumprimento dessa determinação, contendo, no mínimo, as justificativas para o não cumprimento, as medidas a serem adotadas, as unidades e os responsáveis pelas ações e o prazo previsto para implementação.

	Item do Acórdão:
	9.3

	Transcrição:

	9.3. determinar à Universidade Federal de Paraíba, que, no prazo de 60 (sessenta dias) , encaminhe ao Tribunal plano de ação para cumprimento dos itens 9.1 e 9.2 deste acórdão, contendo, no mínimo, as medidas a serem adotadas, as unidades e os responsáveis pelas ações e o prazo previsto para implementação, justificando, se for o caso, a não adoção das recomendações contidas no item;

	Resposta da Unidade Jurisdicionada:

	a) nada foi informado em relação à determinação do item 9.3.

	Análise:

	A determinação acima foi reiterada no subitem 1.7.2 do Acórdão 3100/2020-TCU-Plenário. A elaboração do plano de ação se constitui em uma oportunidade do ente jurisdicionado programar o cumprimento da determinação, conforme sua capacidade operacional de atendimento ao longo do tempo, quando se revelar necessário prazo razoável para o seu integral cumprimento.
Neste caso, no tocante à determinação do subitem 9.1.9, poderia a instituição planejar a realização do estudo ou avaliação acerca dos recursos humanos, materiais e financeiros necessários para garantir o pleno funcionamento e o cumprimento das atribuições da Auditoria Interna, em atenção aos comandos da IN CGU 3/2017 e para atendimento do Acórdão 3312/2013-TCU-Plenário.
O mesmo plano de ação poderia ser elaborado para o caso do estudo técnico para reavaliação do objeto do Contrato 1/2017 (determinação do subitem 9.1.6) .
Contudo, as determinações acima não foram cumpridas, inclusive pela ex-reitora, posto que os respectivos planos de ação não foram elaborados e nem apresentados ao TCU.

	C. conclusão

	As determinações lavradas nos subitens 9.1.2 a 9.1.5, 9.1.6.1 e 9.17 e 9.1.8 do Acórdão 1223/2018-TCU-Plenário, podem ser consideradas atendidas pela Universidade Federal da Paraíba.
Já as determinações dos subitens 9.1.6.2 a 9.1.6.5, 9.1.9 e 9.3 não foram atendidas, consoante a conclusão da análise das medidas informadas pela UFPB em relação à cada subitem, expostas nos itens 40-62, 92-99 e 100-103 supra.
Em relação à responsabilidade pelo descumprimento das determinações, verifica-se que recai na ex-reitora, Margareth de Fatima Formiga Melo Diniz (XXX.157.164-XX) , período de gestão de 13/11/2012 a 10/11/2020 (peças 21 e 27) , consoante exposto na matriz de responsabilização (Anexo I desta instrução) .
Destarte, considerando o descumprimento das determinações acima referidas, considera-se pertinente a continuidade do monitoramento da determinações não atendidas, constantes do subitens 9.1.6.2 a 9.1.6.5, 9.1.9 e 9.3 do Acórdão 1223/2018-TCU-Plenário, e que seja fixado novo prazo de trinta dias para que a UFPB apresente a documentação comprobatória do seu efetivo cumprimento, com o alerta de que a reincidência no descumprimento de determinação deste Tribunal é considerada como irregularidade grave e sujeita o (s) responsável (eis) à aplicação de multa prevista no art. 58, inciso VII, da Lei 8.443/1992, que prescinde de audiência prévia, nos termos do art. 268, inciso VIII, e § 3º, do Regimento Interno.
Propõe-se, ainda, pelas razões expostas nos itens 82 a 84 acima, em caráter excepcional, em face do largo espaço temporal já decorrido, a necessidade de nova determinação, constante do item 9.3 do Acórdão 1223/2018-TCU-Plenário, de modo a permitir que a UFPB, caso ainda não tenha cumprido as determinações dos subitens 9.1.6.2 a 9.1.6.5 e 9.1.9 do Acórdão 1223/2018-TCU-Plenário, apresente, no mesmo prazo de trinta dias, plano de ação para cumprimento das determinações, contendo, no mínimo, as justificativas para o não cumprimento, as medidas a serem adotadas, as unidades e os responsáveis pelas ações e o prazo previsto para implementação.
Em relação às recomendações dirigidas à UFPB, constantes do item 9.2 do Acórdão 1223/2018-TCU-Plenário, acerca das quais a universidade prestou informações, deve-se registrar que no preâmbulo do Acórdão 3100/2020-TCU-Plenário, este Tribunal decidiu por monitorar seu cumprimento de forma consolidada no âmbito de outro processo (peça 2) :
Considerando que as recomendações dirigidas à UFPB constantes do item 9.2 do Acórdão 1223/2018-TCU-Plenário se encontram em implementação no âmbito dos Órgãos Governantes Superiores (OGS) , por força da recomendação exarada no item 9.2.2 do Acórdão 2681/2018-TCU-Plenário, e, por seu caráter estruturante, estão sendo monitoradas no âmbito do TC Processo 016.994/2017-5;

	D. Proposta de Encaminhamento

	Em virtude do exposto, propõe-se:
1.1. considerar atendidas as determinações constantes nos subitens 9.1.2 a 9.1.5, 9.1.6.1, 9.17 e 9.1.8 do Acórdão 1223/2018-TCU-Plenário;
1.2. considerar não atendidas as determinações constantes nos subitens 9.1.6.2 a 9.1.6.5, 9.1.9 e 9.3 do Acórdão 1223/2018-TCU-Plenário;
1.3. aplicar à Sra. Margareth de Fatima Formiga Melo Diniz (CPF: XXX.157.164-XX) , a multa prevista no art. 268, inciso VII, do Regimento Interno/TCU, fixando-lhe o prazo de 15 (quinze) dias, a contar da notificação, para que comprove, perante o Tribunal (art. 214, inciso III, alínea "a", do Regimento Interno/TCU) , o recolhimento da dívida ao Tesouro Nacional, atualizada monetariamente desde a data do presente Acórdão até a do efetivo recolhimento, se for paga após o vencimento, na forma da legislação em vigor;
1.4. autorizar, caso requerido, nos termos do art. 26 da Lei 8.443/1992, o parcelamento da dívida constante deste Acórdão em até 36 (trinta e seis) parcelas mensais e sucessivas, sobre as quais incidirão os correspondentes acréscimos legais  (multa: atualização monetária) , esclarecendo ao responsável que a falta de pagamento de qualquer parcela importará o vencimento antecipado do saldo devedor (art. 217, § 2º, do Regimento Interno/TCU) , sem prejuízo das demais medidas legais;
1.5. autorizar, desde logo, a cobrança judicial da dívida a que se refere este Acórdão, nos termos do art. 28, inciso II, da Lei 8.443/1992;
1.6. fixar novo prazo de trinta dias à Universidade Federal da Paraíba, para que, a contar do recebimento da comunicação, apresente a este Tribunal a documentação comprobatória do efetivo cumprimento das determinações a seguir, ou em igual prazo, apresente plano de ação para cumprimento dessas determinações, contendo, no mínimo, as medidas a serem adotadas, as unidades e os responsáveis pelas ações e os prazos previstos para implementação de cada uma: 
a) constantes dos subitens 9.1.6.2 a 9.1.6.5 do Acórdão 1223/2018-TCU-Plenário, por meio da apresentação da documentação referente à contratação de serviços de apoio administrativo para os Campi I, II, III e IV da UFPB, de que trata a Portaria 8/2021/SOF/UFPB, de 1/2/2021, e sobre as providências para a extinção do Contrato 1/2017; e
b) constante do subitem 9.1.9 do Acórdão 1223/2018-TCU-Plenário, por meio do envio do estudo ou avaliação acerca dos recursos humanos, materiais e financeiros necessários para garantir o pleno funcionamento e o cumprimento das atribuições da Auditoria Interna, em atenção aos comandos da IN CGU 3/2017 e para atendimento do Acórdão 3312/2013-TCU-Plenário;
1.7. alertar os gestores da Universidade Federal da Paraíba no sentido de que a reincidência no descumprimento de determinação deste Tribunal é considerada irregularidade grave e sujeita os responsáveis à aplicação de multa prevista no art. 58, inciso VII, da Lei 8.443/1992, que prescinde de audiência prévia, nos termos do art. 268, inciso VIII, e § 3º, do Regimento Interno/TCU;
1.8. encaminhar cópia da presente instrução à Universidade Federal da Paraíba e à Sra. Margareth de Fatima Formiga Melo Diniz (CPF: XXX.157.164-XX) , e
1.9. informar à Universidade Federal da Paraíba do acórdão que vier a ser proferido, destacando que o relatório e o voto que fundamentam a deliberação ora encaminhada podem ser acessados por meio do endereço eletrônico www.tcu.gov.br/acordãos;

Não atuou.

MONITORAMENTO. NOTIFICAÇÃO DA RESPONSÁVEL, ALERTANDO ACERCA DA POSSIBILIDADE DE MULTA PELO DESCUMPRIMENTO. REITERAÇÃO. PRORROGAÇÃO DE PRAZO. NÃO CUMPRIMENTO DE PARTE DAS DETERMINAÇÕES. MULTA. FIXAÇÃO DE NOVO PRAZO. CIÊNCIA. CONTINUIDADE DO MONITORAMENTO.

MONITORAMENTO (MON)

Secretaria de Controle Externo de Aquisições Logísticas (Selog).

Trata-se do monitoramento do cumprimento das determinações exaradas à Universidade Federal da Paraíba (UFPB) , por meio dos Acórdão 1223/2018-TCU-Plenário, de 30/5/2018, e 3.100/2020-TCU-Plenário, de 25/11/2020.
Tais determinações decorreram de auditoria realizada na instituição, na modalidade de Fiscalização de Orientação Centralizada (FOC) , com o objetivo de verificar se as universidades e os institutos federais de ensino possuíam mecanismos que contribuíssem para a boa governança e a gestão das aquisições públicas, "a fim de evitar desperdício de recursos públicos e mitigar as hipóteses de fraude e corrupção".
Consoante demonstrado na instrução transcrita no Relatório, elaborada no âmbito da Secretaria de Controle Externo de Aquisições Logísticas (Selog) , restam não atendidas as determinações objeto dos subitens 9.1.6.2 a 9.1.6.5, 9.1.9 e 9.3 do Acórdão 1223/2018-TCU-Plenário, exaradas nos seguintes termos:
9.1.6.2. a avaliação e dimensionamento das necessidades de serviços terceirizados de apoio administrativo da UFPB, devendo ser demonstradas em relatório circunstanciado, com descrição detalhada da metodologia, os parâmetros adotados em relação a cada categoria de serviço demandada, em termos de quantidade e qualidade;
9.1.6.3. a emissão de parecer técnico sobre a adequação dos quantitativos de postos de trabalho constantes das atas de registro de preço e dos contratos, a partir da relação entre a demanda prevista e a quantidade de cada posto;
9.1.6.4. a identificação e avaliação das possíveis soluções de contratação para o atendimento das necessidades da instituição, levando-se em conta os riscos existentes e os aspectos de economicidade, eficácia, eficiência e padronização, bem como práticas de mercado;
9.1.6.5. a proposição à alta administração da UFPB da adoção de medidas de correção cabíveis, se for o caso;
 (...) 
9.1.9. realizar estudo ou avaliação acerca dos recursos humanos, materiais e financeiros necessários para garantir o pleno funcionamento e o cumprimento das atribuições da Auditoria Interna, em atenção aos comandos da IN CGU 3/2017 e para atendimento do Acórdão 3312/2013-TCU-Plenário;
 (...) 
9.3. determinar à Universidade Federal de Paraíba, que, no prazo de 60 (sessenta dias) , encaminhe ao Tribunal plano de ação para cumprimento dos itens 9.1 e 9.2 deste acórdão, contendo, no mínimo, as medidas a serem adotadas, as unidades e os responsáveis pelas ações e o prazo previsto para implementação, justificando, se for o caso, a não adoção das recomendações contidas no item 9.2;
Em cumprimento ao meu despacho, de 29/1/2021, nos autos do TC Processo 017.214/2017-3, a Selog procurou identificar os responsáveis pelo descumprimento das determinações do Acórdão 1223/2018-TCU-Plenário e do Acórdão 3100/2020-TCU-Plenário.
Os pareceres da demonstram que a ex-Reitora Margareth de Fatima Formiga Melo Diniz foi cientificada da decisão ora monitorada e, em mais de uma oportunidade, devidamente alertada acerca das consequências do não cumprimento das decisões desta Corte de Contas. 
Demonstram, ainda, que, após o transcurso dos prazos definidos nos despachos que deferiram seus pedidos prorrogação de prazo, para adoção das medidas pertinentes - exarados em 22/8/2019 e 13/1/2020, no TC Processo 017.214/2017-3, peças 88 e 102 - e antes de deixar a reitoria da UFPB (11/10/2020) , estava devidamente caracterizada sua responsabilidade pelo injustificado não atendimento das determinações acima relacionadas, no que tange ao Acórdão 1223/2018-TCU-Plenário.
Por esse motivo, com o aval dos respectivos dirigentes, o auditor da Selog propôs a aplicação de multa à ex-reitora. 
Anuindo às conclusões da Secretaria, cujos fundamentos incorporo às minhas razões de decidir, aplico a ex-reitora a multa prevista no art. 58, inciso IV, da Lei 8.443/1992, c/c o art. 268, inciso VII, do Regimento Interno do TCU, sem prejuízo da fixação de novo prazo para cumprimento das determinações constantes dos subitens 9.1.6.2 a 9.1.6.5 e 9.1.9 do Acórdão 1223/2018-TCU-Plenário, bem como da adoção das demais medidas alvitradas pela unidade técnica.
Voto, pois, no sentido de que o Tribunal acolha a minuta de acórdão que submeto à deliberação deste Colegiado.
TCU, Sala das Sessões, em 8 de dezembro de 2021.
WALTON ALENCAR RODRIGUES 
Relator